ACORDAO-COMPLETO-2345306

ACÓRDÃO 8848/2019 ATA 32/2019 - PRIMEIRA CÂMARA

VISTOS, relatados e discutidos estes autos de pedidos de reexame interpostos por José Virgínio da Silva e por Maria Arlene Nunes Sampaio, ex-servidores da Superintendência da Funasa no Estado de Alagoas, em face do Acórdão 7316/2016-TCU-Primeira Câmara, que julgou ilegais suas aposentadorias;
ACORDAM os Ministros do Tribunal de Contas da União, reunidos em sessão da Primeira Câmara, com fundamento no artigo 48, da Lei 8.443/1992, e ante as razões expostas pelo Relator, em:
9.1. conhecer dos pedidos de reexame para, no mérito, negar-lhes provimento;
9.2. dar ciência desta deliberação aos recorrentes.

Pedido de reexame em aposentadoria.

Primeira Câmara

Superintendência Estadual da Funasa no Estado de Alagoas.

3. Interessados/Responsáveis/Recorrentes:
3.1. Interessados: José Virginio da Silva (XXX.032.574-XX); Maria Arlene Nunes Sampaio (XXX.742.024-XX); Nadege Ramos Almeida (XXX.957.254-XX).
3.2. Recorrentes: José Virginio da Silva (XXX.032.574-XX); Maria Arlene Nunes Sampaio (XXX.742.024-XX).

13.1. Ministros presentes: Benjamin Zymler (na Presidência), Walton Alencar Rodrigues (Relator) e Bruno Dantas.
13.2. Ministros-Substitutos presentes: Augusto Sherman Cavalcanti e Weder de Oliveira.

ACORDAO-COMPLETO-2416077

Acórdão de Relação 6906/2020 - Primeira Câmara

Acórdão de Relação

WALTON ALENCAR RODRIGUES

Ministro Bruno Dantas.

Adoto, como relatório, a instrução da Secretaria de Recursos (peças 39-40) , cuja proposta foi acolhida pelo representante do Parquet especializado:
"1. Trata-se de pedidos de reexame (peças 10-12) interpostos pelos Srs. José Virgínio da Silva e Maria Arlene Nunes Sampaio, ex-servidores da Superintendência da Funasa no estado de Alagoas, contra o Acórdão 7316/2016-TCU-Primeira Câmara (peça 8) .
 1.1. A deliberação recorrida apresenta o seguinte teor:
Os Ministros do Tribunal de Contas da União ACORDAM, por unanimidade, com fundamento no art. 71, incisos III e IX, da Constituição Federal de 1988, c/c os arts. 1º, inciso V, 39, inciso II, e 45, caput, da Lei 8.443/1992, e ainda com os arts. 143, inciso II, parte final, 260, § 1º, e 262, caput e § 2º, do Regimento Interno/TCU, bem assim com as Súmulas/TCU 276 e 279, em considerar ilegais e recusar o registro dos atos ora apreciados, em decorrência da inclusão de parcela judicial irregular, concedida a título de plano econômico, na base de cálculo dos proventos, dispensando o ressarcimento das quantias indevidamente recebidas de boa-fé (Súmula/TCU 106) , sem prejuízo das seguintes determinações:
1. Processo TC-Processo 025.631/2016-0 (APOSENTADORIA) 
1.1. Interessados: José Virginio da Silva (XXX.032.574-XX) ; Maria Arlene Nunes Sampaio (XXX.742.024-XX) ; Nadege Ramos Almeida (XXX.957.254-XX) 
1.2. Órgão/Entidade: Superintendência Estadual da Funasa No Estado de Alagoas 
1.3. Relator: Ministro Bruno Dantas 
1.4. Representante do Ministério Público: Procurador Júlio Marcelo de Oliveira 
1.5. Unidade Técnica: Secretaria de Fiscalização de Pessoal (SEFIP) . 
1.6. Representação legal: não há. 
1.7. Determinar à Superintendência Estadual da Funasa No Estado de Alagoas que: 
1.7.1. no prazo de 15 (quinze) dias, faça cessar os pagamentos decorrentes dos atos considerados ilegais, sob pena de responsabilidade solidária da autoridade administrativa omissa, até a emissão de novos atos, livres da irregularidade apontada no presente processo, a serem submetidos à apreciação do TCU; 
1.7.2. no prazo de 15 (quinze) dias, dê ciência desta deliberação aos interessados, acompanhada do pronunciamento da unidade técnica, bem assim do parecer do MP/TCU, esclarecendo-lhes que o efeito suspensivo proveniente da interposição de recurso não os exime da devolução dos valores percebidos indevidamente após a notificação sobre o presente acórdão, em caso de não provimento do recurso porventura impetrado; 
1.7.3. no prazo de 30 (trinta) dias, informe ao TCU as medidas adotadas, sem prejuízo de encaminhar comprovante sobre a data em que os interessados tomaram conhecimento do contido no item anterior; 
1.8. Enviar cópia desta deliberação, acompanhada do pronunciamento da unidade técnica, bem assim do parecer do MP/TCU, à Superintendência Estadual da Funasa No Estado de Alagoas (grifos acrescidos) .
HISTÓRICO
2.	A título de histórico, é esclarecedor o seguinte excerto de voto do Excelentíssimo Senhor Ministro Bruno Dantas (relator do acórdão a quo) :
	Considerando o disciplinamento contido no paradigmático Acórdão 1857/2003-TCU-Plenário, confirmado pelo Acórdão 961/2006-TCU-Plenário, segundo o qual, em atos que contemplem parcelas relativas a planos econômicos, compete ao Tribunal considerá-los ilegais e negar-lhes o registro, mesmo diante de eventual decisão judicial favorável à continuidade do benefício, porquanto os pagamentos da espécie não se incorporam à remuneração em caráter permanente, pois têm natureza de antecipação salarial, conforme o enunciado 322 da Súmula do TST;
	Considerando o entendimento igualmente firmado nos sobreditos acórdãos no sentido de que não representa afronta à coisa julgada a decisão posterior deste Tribunal que afaste pagamentos oriundos de sentenças judiciais cujo suporte fático de aplicação já se tenha exaurido;
	Considerando que é de notório conhecimento que novos níveis salariais foram seguidamente fixados pela União, quando concedeu, por meio das Leis 7.923/1989 (26,06%) , 8.091/1990 (30%) , 8.162/1991 (81%) e 8.216/1991 (20%) , por exemplo, reajustes sobre os vencimentos, salários e proventos dos servidores do Poder Executivo, isso somente em termos de reajustes mais remotos, percentuais esses que totalizam ganhos bastante superiores àqueles derivados dos planos econômicos que os precederam, restando patente que inexiste amparo à continuidade de pagamento de parcelas dessa natureza de forma destacada;
	Considerando ainda que, conforme jurisprudência pacífica tanto no âmbito do STJ como do STF, não há que se falar em direito adquirido a regime de vencimentos, de forma que alterações posteriores devem absorver as vantagens decorrentes de decisões judiciais cujo suporte fático já se tenha exaurido, resguardada a irredutibilidade remuneratória (e.g., MS 13.721-DF/STJ, MS 11.145-DF/STJ, RE 241.884-ES/STF, RE 559.019-SC/STF, MS 26.980-DF/STF) ;
	Considerando que, em obediência ao sobredito entendimento, a unidade jurisdicionada não poderia afastar-se da aplicação da metodologia explicitada no exemplar Acórdão 2161/2005-TCU-Plenário, obedecidos os detalhamentos constantes do Acórdão 269/2012-TCU-Plenário, ou seja, com transformação da vantagem inquinada em VPNI, sujeita apenas aos reajustes gerais do funcionalismo, e que deveria ser paulatinamente absorvida em razão de reestruturações de carreira ocorridas posteriormente;
	Considerando que diversos foram os normativos que, de alguma forma, alteraram a estrutura remuneratória da carreira dos servidores da entidade de origem e que deveriam ter ensejado a absorção da parcela judicial de plano econômico;
	Considerando os entendimentos fixados nos seguintes enunciados da Súmula da jurisprudência do TCU:
Enunciado 276
"As vantagens da estrutura remuneratória anterior não se incorporam à atual, exceto quando expressamente consignadas em lei superveniente."
Enunciado 279
"As rubricas referentes a sentenças judiciais, enquanto subsistir fundamento para o seu pagamento, devem ser pagas em valores nominais, sujeitas exclusivamente aos reajustes gerais do funcionalismo, salvo se a sentença judicial dispuser de outra forma.";
	Considerando que o Supremo Tribunal Federal, ao julgar o Recurso Extraordinário 596.663, que teve repercussão geral reconhecida, assentou a tese de que a sentença que reconhece ao trabalhador ou ao servidor o direito a determinado percentual de acréscimo remuneratório deixa de ter eficácia a partir da superveniente incorporação definitiva do referido percentual nos seus ganhos;
	Considerando que os atos ora examinados deram entrada no TCU há menos de cinco anos, não se encontrando, assim, sujeitos ao procedimento preliminar decorrente da orientação fixada pela Corte de Contas, mediante o Acórdão 587/2011-TCU-Plenário, em razão da jurisprudência do STF, que impõe seja assegurada a cada interessado a oportunidade do uso das garantias constitucionais do contraditório e da ampla defesa sempre que transcorrido lapso temporal superior a cinco anos quando da apreciação do ato, contados a partir de sua entrada no TCU;
2.1. Com as considerações supra, as aposentadorias dos recorrentes foram julgadas ilegais, em decorrência da inclusão de parcelas judiciais irregulares, concedidas a título de planos econômicos, nas bases de cálculo dos proventos.
2.2. Este processo já foi anteriormente instruído pela Serur (peça 20) . Ocasião em que se propôs a negativa de provimento do presente pedido de reexame.
2.3. Contudo, o Excelentíssimo Senhor Ministro Relator, mediante despacho de peça 20, assim se posicionou:
	Trata-se de pedidos de reexame interpostos por Maria Arlene Nunes Sampaio (peça 12) e por José Virgínio da Silva (peça 10) , ex-servidores da Funasa, em face do Acórdão 7316/2016-TCU-Primeira Câmara (peça 8) , que considerou ilegais seus atos de aposentadoria, negando o registro, em razão da inclusão de parcelas judiciais relativas a planos econômicos na base de cálculo dos proventos.
	Naquela ocasião, também foi determinado à Superintendência Estadual da Funasa no Estado de Alagoas que fizesse cessar os pagamentos decorrentes dos atos ilegais até a emissão de novos atos livres da irregularidade. 
	Em seus apelos, os recorrentes alegam a existência do Parecer 206/2012/PF-AL/PGF/AGU, de força executória, o qual determinou à Funasa que se abstivesse de cancelar, reduzir ou suprimir as parcelas relativas aos planos econômicos, tendo em vista despacho proferido em agosto de 2012, no âmbito da Reclamação Trabalhista 015880.85.1991.5.19.0003, que tramitava no Tribunal Regional do Trabalho da 19ª Região (TRT19) .
 	Acrescentam que, em sede de agravo de petição interposto pela Funasa, no âmbito da aludida ação, o TRT19 determinou a manutenção do pagamento das rubricas. Transcrevem excerto da suposta decisão, a qual afasta o cumprimento do paradigmático Acórdão 2.161/2005 do TCU. 
	Em seu exame, a Secretaria de Recursos do TCU conclui não haver ofensa à coisa julgada, porquanto "a relação jurídica de servidores ativos com a União é distinta daquela que envolve aposentados e pensionistas, de modo que também não há que se falar de transposição automática e acrítica de pretensos direitos havidos na atividade para a inatividade, daí porque se deve negar provimento aos presentes recursos".
	A unidade técnica não adentrou na análise das decisões judiciais em questão, as quais, em regra, não vinculam a apreciação do TCU acerca da legalidade dos atos de aposentadoria (art. 71, inciso III, da CRFB/1988) , mas podem impedir a supressão das parcelas dos proventos dos interessados. 
	Nesse sentido, notificada do acórdão ora recorrido, a Funasa informou ao TCU, em 29/12/2016 (peça 13) , que se encontrava "impossibilitada de cancelar, suprimir ou deduzir os reajustes concedidos por decisão judicial transitada em julgado, por força do parecer no 206/2012/PF-AL/PGF/AGU, que permanece em pleno vigor conforme ofício/PFAL/PGF/AGU/no 068/2016".
Acrescento que pesquisa realizada no site do TRT19 acerca da aludida reclamação revela a expedição de certidão, em 21/1/2014, descrevendo o encaminhamento de ofícios a diversos órgãos, dentre os quais o TCU (ref. folha 5821) .
Ante o exposto, considerando que os presentes autos ainda não se encontram devidamente instruídos, restituo os autos à unidade técnica, com fulcro no artigo 11, da Lei 8.443/1992, para que diligencie à Procuradoria Federal junto à Funasa com o objetivo de obter as seguintes informações e documentos:
a) Cópia do Parecer no 206/2012/PF-AL/PGF/AGU, do ofício/PFAL/PGF/AGU/no 068/2016 e de outros pareceres jurídicos já emitidos sobre a questão, caso existentes;
b) Manifestação da Procuradoria sobre o atual andamento da Reclamação Trabalhista 015880.85.1991.5.19.0003, em trâmite no Tribunal Regional do Trabalho da 19ª Região (TRT19) , destacando se ainda cabe a interposição de algum recurso e se é possível que a Funasa suprima o pagamento das parcelas relativas a planos econômicos dos proventos de Maria Arlene Nunes Sampaio e de José Virgínio da Silva;
c) Cópias de todas as decisões judiciais proferidas no âmbito dessa reclamação trabalhista que fundamentam os posicionamentos da Procuradoria em resposta às alíneas anteriores.  
2.4. Realizada a diligência proposta pelo Excelentíssimo Senhor Ministro Relator, foi elaborada nova instrução pela Serur, com a seguinte conclusão (peça 28) :			
3. Assim, considerando que, em atendimento ao determinado pelo Excelentíssimo Senhor Ministro Relator, a Procuradoria Federal junto à Funasa trouxe cópias ilegíveis de ofícios expedidos pelo TRT 19ª Região (peça 27, p. 5 e 6) , bem como não atendeu às alíneas b e c da diligência proposta, propõe-se que seja feita nova diligência ao referido órgão da AGU, com o objetivo de obter as seguintes informações e documentos legíveis:
a) Manifestação da Procuradoria sobre o atual andamento da Reclamação Trabalhista 015880.85.1991.5.19.0003, em trâmite no Tribunal Regional do Trabalho da 19ª Região (TRT19) , destacando se ainda cabe a interposição de algum recurso e se é possível que a Funasa suprima o pagamento das parcelas relativas a planos econômicos dos proventos de Maria Arlene Nunes Sampaio e de José Virgínio da Silva;
b) Cópias legíveis de todas as decisões judiciais proferidas no âmbito dessa reclamação trabalhista, que fundamentam os posicionamentos da Procuradoria em resposta à alínea anterior, bem como dos ofícios remetidos pelo TRT da 19ª Região à Funasa, referentes à aludida demanda judicial.
2.5. Realizada a nova diligência supra, retornam os autos com a inclusão da peça 38, a qual aborda as questões essenciais ao deslinde do mérito do presente recurso.
2.6. Para maior clareza, transcrever-se-á a análise realizada por esta unidade técnica (peça 20) , com os acréscimos oriundos do exame da resposta à diligência proposta.
ADMISSIBILIDADE
3. Reiteram-se os exames de admissibilidade contidos nas peças 14-15 do SAR/Serur, em que se propôs o conhecimento dos recursos, nos termos do artigo 48 da Lei 8.443/1992, c/c os artigos 285 e 286, parágrafo único, do RI/TCU, suspendendo-se os efeitos da ementa e do item 1.7.1 do Acórdão 7316/2016-TCU-Primeira Câmara, em relação aos recorrentes. Observa-se que o Excelentíssimo Senhor Ministro Walton Alencar Rodrigues, mediante despacho de peça 17, concordou com esta unidade técnica.
MÉRITO
4.	Delimitação
4.1. Constitui objeto do presente recurso definir se existe coisa julgada a amparar a inclusão de parcelas judiciais, concedidas a título de planos econômicos, nas bases de cálculo dos proventos dos recorrentes.
5.  Da coisa julgada
5.1. Os recorrentes aduzem que existe coisa julgada a amparar as parcelas impugnadas por este Tribunal, com base no seguinte argumento:
5.2. Segundo o Tribunal Regional do Trabalho da 19ª Região, nos autos da Reclamação Trabalhista 0158800-85.1991.5.19.0003, a absorção das citadas parcelas (32,38% - URP, 26,06% - Plano Bresser e 26,05% - Plano Verão) , em função da reestruturação posterior da carreira, configuraria violação à coisa julgada e redução remuneratória ilícita.
Análise:
5.3. A coisa julgada oriunda da Reclamação Trabalhista 0158800-85.1991.5.19.0003 já foi objeto de análise por este Tribunal, conforme se depreende do seguinte excerto de voto do Excelentíssimo Senhor Ministro Benjamin Zymler, por ocasião da apreciação do TC Processo 016.576/2012-8 (Acórdão 3502/2016-TCU-Primeira Câmara) :
14. No que se refere ao despacho exarado no processo 0158800-85.1991.5.19.0003 em 7/8/2012, cuja autoridade não foi identificada, observo que não há elementos que permitam concluir que tenha sido expedido em razão da decisão proferida por esta Corte.
15. Assim sendo, ainda que existisse uma decisão judicial trabalhista que assegurasse a continuidade do pagamento de planos econômicos da década de 1980 na estrutura remuneratória atual, nada obstante a mudança de regime jurídico e a edição de inúmeros planos de carreira, há que se considerar que a relação jurídica de servidores ativos com a União é distinta daquela que envolve aposentados e pensionistas, de modo que também não há que se falar em transposição automática e acrítica de pretensos direitos havidos na atividade para a inatividade. 
16. A decisão proferida pelo STF no MS 28.604/DF, a par de afastar, na espécie, a decadência prevista no art. 54 da Lei 9.784/1999, ilustra o ponto:
"DECADÊNCIA - ATO ADMINISTRATIVO - DESFAZIMENTO - APOSENTADORIA - INADEQUAÇÃO. O disposto no artigo 54 da Lei nº 9.784/99, a revelar o prazo de decadência para a Administração Pública rever os próprios atos, por pressupor situação jurídica constituída, não se aplica à aposentadoria, porque esta reclama atos sequenciais. 
PROVENTOS DA APOSENTADORIA - URPs - DECISÃO JUDICIAL - ALCANCE. O título judicial há de ter o alcance perquirido não só quanto à situação jurídica do beneficiário - servidor -, mas também ao fato de envolver relação jurídica de ativo, e não de inativo. 
CONTRADITÓRIO - PRESSUPOSTOS - LITÍGIO - ACUSAÇÃO. O contraditório, base maior do devido processo legal, requer, a teor do disposto no inciso LV do artigo 5º da Constituição Federal, litígio ou acusação, não alcançando os atos sequenciais alusivos ao registro de aposentadoria." (destaque não existente no original) 
17. Nesse decisum, o posicionamento do Supremo, que afastou os efeitos da coisa julgada, fundou-se, precisamente, no argumento de que o título judicial favorável ao impetrante alcançava exclusivamente seus vencimentos (ou seja, sua remuneração na atividade) , sem repercussão, portanto, em seus futuros proventos de aposentadoria. Nessa linha, transcrevo excerto das razões do relator, Ministro Marco Aurélio:
"Inicialmente, consigne-se que o título executivo judicial evocado não dirimiu controvérsia sobre proventos da aposentadoria. Ficou restrito a vencimentos dos impetrantes. (...) Logo, não cabe vislumbrar relevância da causa de pedir, no que direcionada a reconhecer-se a repercussão a ponto de alcançar proventos da aposentadoria cujo exame final, sob o ângulo da legalidade administrativa, incumbe ao Tribunal de Contas."
 18. O mesmo aspecto também foi tangenciado pelo Ministro Gilmar Mendes na decisão monocrática proferida no MS 30.725:
"Nesse sentido, a coisa julgada deveria ser invocada, a princípio, para efeitos de pagamento de vencimentos, o que não significa, necessariamente, que essa proteção jurídica se estenda, desde logo, para o cálculo dos proventos, o qual deve ser analisado caso a caso, sob pena de reconhecer-se a perpetuação de um direito declarado a ponto de alcançar um instituto jurídico diverso: o instituto dos proventos."
5.4. Das ponderações supra, colhe-se o seguinte ensinamento: a relação jurídica de servidores ativos com a União é distinta daquela que envolve aposentados e pensionistas, de modo que também não há que se falar em transposição automática e acrítica de pretensos direitos havidos na atividade para a inatividade.
5.5. No entanto, o Sr. Francisco César Calixto Lima, Procurador Federal, assim esclareceu sobre o andamento da Reclamação Trabalhista 0158800-85.1991.5.19.0003 (peça 38) :
	A reclamação trabalhista nº 0158800-85.1991.5.19.0003 foi proposta pelo Sindicato dos Servidores da Fundação Nacional de Saúde (com lista de mais de um mil substituídos) contra a FUNASA, tendo por objeto o pagamento e incorporação de planos econômicos (URP e outros) referentes a diferenças salariais dos meses de junho/87 (26,06%) , abril e maio/88 (16,19%) , fev/89 (26,05%) e abril/90 (84,32%) . 
	A Sentença julgou procedente o pedido, tendo o colendo TRT da 19ª Região reformado esta decisão para excluir o reajuste de 84,32%. Com o trânsito em julgado o reclamante iniciou a execução, tendo sido sua conta impugnada pela FUNASA. O MM. Juiz então, determinou a realização de perícia técnica e, após sucessivos Laudos apresentados, impugnações e recursos, restou homologada no acórdão de fls. 5285/5288 o valor total de R$ 97.691.906,70 (noventa e sete milhões seiscentos e noventa e um mil novecentos e seis reais e setenta centavos) . 
	Embora a conta da obrigação de pagar tenha se limitado ao período celetista houve cumprimento de obrigação de fazer com implantação na folha de pagamento dos servidores beneficiários dos percentuais concedidos judicialmente. 
	Paralelamente ao trâmite da execução, a FUNASA iniciou procedimento para suprimir, da folha de pagamento, o índice judicialmente concedido, por entender que foi integralmente absorvido quando da reestruturação das carreiras dos servidores, conforme decisão do Tribunal de Contas da União. O MM Juiz Trabalhista, contudo, proferiu decisão determinando que a Autarquia se abstivesse de "cancelar, suprimir ou deduzir os reajustes concedidos por decisão judicial transitada em julgado ". 
	A FUNASA interpôs agravo de petição, que não foi conhecido pelo TRT19. Interpôs, então, recurso de revista, que teve, igualmente, seu seguimento negado, ato judicial que foi desafiado por agravo de instrumento. O TST negou provimento ao recurso da Autarquia, em decisão transitada em julgado em 26/02/2018. 
	Sob outro enfoque, cabe aqui o registro de que, em face de decisão proferida no âmbito da Reclamatória Trabalhista nº 0158800-85.1991.5.19.0003, a FUNASA ajuizou perante o Supremo Tribunal Federal, a Reclamação Constitucional nº 24.862/AL, por afronta ao que foi decidido por aquela Corte na ADIn 3.395/DF. 
	Houve concessão de liminar na Rcl nº 24.862/AL, oportunidade em que o juízo de piso suspendeu os atos de execução. Em seguida a reclamação constitucional foi julgada procedente pelo Exmo. Ministro Dias Toffoli, em decisão de 11/09/2017, para " declarar a incompetência da Justiça do Trabalho para processar e julgar os pedidos incidentes à Reclamação Trabalhista nº 0158800- 85.1991.5.19.0003 fundados na atuação do Poder Público para adequar o cálculo de vantagem originada no período celetista à superveniente edição do regime estatutário e às sucessivas leis de reestruturação de carreira e reajuste remuneratório, devendo a questão ser remetida à Justiça Comum Federal".
	Cumpre ressaltar que a decisão do Eminente Relator, Min Dias Toffoli foi desafiada mediante agravo regimental (...) não logrando o Sindicato recorrente melhor sorte, visto que a Segunda Turma do STF, por unanimidade, negou provimento ao agravo regimental , mantendo-se os termos do voto do Ilmo. Relator, conforme ementa do julgado colegiado da RCL 24862-AL.
	O acórdão referido foi impugnado por embargos de declaração propostos pelo Sindicato, tendo sido estes rejeitados. Em face desse ato decisório, novos embargos declaratórios foram interpostos, estando ainda pendentes de julgamento. Não houve ainda, portanto, o trânsito em julgado da Rcl 24862-AL.
 (...) 
	Feito esse relato, temos que, por ora, não se revela possível a supressão do pagamento das parcelas de planos econômicos em favor de Maria Arlene Nunes Sampaio e José Virgínio da Silva, eis que ainda amparados por decisão judicial, ressaltando-se que, tão logo sobrevenha o desfecho da Reclamação 24.862 no âmbito do Supremo Tribunal Federal, serão adotadas as providências para que os autos sejam remetidos à Justiça Comum Federal, onde será feita a análise da absorção dos índices concedidos pela sentença trabalhista, e, via de consequência, da viabilidade da exclusão das respectivas rubricas que vem sendo pagas aos servidores.
5.6. Por relevante, extrai-se o seguinte excerto do voto do Excelentíssimo Senhor Ministro Dias Toffoli, por ocasião da apreciação da Reclamação 24.862 no Pretório Excelso:
	É pacífico no STF o entendimento de que os efeitos da decisão proferida pela Justiça do Trabalho "ficam limitados ao início da vigência da lei que modificou o regime de trabalho (de celetista para estatutário) " (RE nº 447.592/RS-AgR, Relator o Ministro Teori Zavascki, Segunda Turma, DJe de 3/9/13) . Ainda nesse sentido: 
	"DIREITO ADMINISTRATIVO. EMBARGOS DE DECLARAÇÃO RECEBIDOS COMO AGRAVO REGIMENTAL. SERVIDOR PÚBLICO. TRANPOSIÇÃO DE REGIME JURÍDICO. MANUTENÇÃO DE VANTAGEM SALARIAL. IMPOSSIBILIDADE. SÚMULA 279/STF. 1. A jurisprudência do Supremo Tribunal Federal é firme no sentido de que os efeitos das sentenças oriundas da Justiça do Trabalho se limitam à data da transmudação do servidor celetista para o Regime Jurídico Único. 2. A verificação da alegada existência de decesso remuneratório implicaria no reexame dos fatos e provas constantes nos autos. Nessas condições, incide o disposto na Súmula 279/STF. 3. Embargos conhecidos como agravo regimental a que se nega provimento" (ARE nº 801.987/RN-ED-segundos, Relator o Ministro Roberto Barroso, Primeira Turma, DJe de 6/8/15) . 
	"DIREITO ADMINISTRATIVO. SERVIDORES PÚBLICOS FEDERAIS. NEGATIVA DE PRESTAÇÃO JURISDICIONAL NÃO CONFIGURADA. EFEITOS DA SENTENÇA TRABALHISTA LIMITADOS À DATA DA INSTITUIÇÃO DO REGIME JURÍDICO ÚNICO. LEI 8.112/1990. ACÓRDÃO RECORRIDO PUBLICADO EM 12.12.2008. Inexiste violação do artigo 93, IX, da Constituição Federal. Na compreensão desta Suprema Corte, o texto constitucional exige que o órgão jurisdicional explicite as razões de seu convencimento, sem necessidade, contudo, do exame detalhado de cada argumento esgrimido pelas partes. O entendimento desta Corte é no sentido de que os efeitos da sentença condenatória proferida na Justiça do Trabalho limita-se à data da instituição do Regime Jurídico Único. O exame da alegada ofensa aos arts. 5º, XXXV, XXXVI, LIV e LV, e 37, XV, da Constituição Federal, dependeria de prévia análise da legislação infraconstitucional aplicada à espécie o que refoge à competência jurisdicional extraordinária, prevista no art. 102 da Constituição Federal. Agravo regimental conhecido e não provido" (AI nº 859.743/RO-AgR, Relatora a Ministra Rosa Webber, Primeira Turma, DJe de 26/2/14) . 
	O STF evoluiu, então, em sua jurisprudência - que afirmava a impossibilidade de o Tribunal de Contas da União determinar a exclusão de vantagem remuneratória concedida a servidor público por decisão judicial com trânsito em julgado -, para assentar que "[a] força vinculativa das sentenças sobre relações jurídicas de trato continuado atua rebus sic stantibus" (MS nº 32.435/DF-AgR, Rel. p/ acórdão o Ministro Teori Zavascki, Segunda Turma, DJe de 15/10/2015) . 
	No precedente acima referido, consignou o saudoso Ministro Teori Zavascki: "3. Restaria saber se essa superveniente perda de eficácia da sentença dependeria de ação rescisória ou, ao menos, de uma nova sentença em ação revisional. Quanto à rescisória, a resposta é certamente negativa, até porque a questão posta não se situa no plano da validade da sentença ou da sua imutabilidade, mas, sim, unicamente, no plano da sua eficácia temporal. Quanto à ação de cunho revisional, também ela é dispensável em casos como o da espécie, pois, alteradas por razões de fato ou de direito as premissas originalmente adotadas pela sentença, a cessação de seus efeitos, em regra, opera-se de modo imediato e automático, independente de novo pronunciamento judicial." 
	Em outras palavras, fundamentando-se em reiterada jurisprudência do STF no sentido da ausência de direito adquirido de servidor público a regime jurídico de cálculo de remuneração, afirmou-se a legitimidade da autuação administrativa no sentido de proceder ao recálculo do valor nominal da vantagem ou parcela deferida por decisão judicial (observadas as circunstâncias fáticas e jurídicas em que fundado o direito pleiteado na ação judicial de referência) , acrescentando a esse valor os reajustes gerais do salário deferidos ao longo do tempo e subtraindo eventuais aumentos decorrentes de novas estruturas remuneratórias criadas por lei, até a absorção integral da vantagem.
 (...) 
	Ante o exposto, com fundamento no art. 161, parágrafo único, do RISTF, julgo procedente a presente reclamação para declarar a incompetência da Justiça do Trabalho para processar e julgar os pedidos incidentes à Reclamação Trabalhista nº 0158800-85.1991.5.19.0003 fundados na atuação do Poder Público para adequar o cálculo de vantagem originada no período celetista à superveniente edição do regime estatutário e às sucessivas leis de reestruturação de carreira e reajuste remuneratório, devendo a questão ser remetida à Justiça Comum federal. Julgo prejudicado o agravo regimental interposto da decisão que deferiu a liminar.
5.7. Assim, entende-se que, caso os Embargos Declaratórios opostos, em 19/9/2018, pelo Sindicato dos Trabalhadores do Serviço Público Federal do Estado de Alagoas, nos autos da RCL 24.862/AL no STF, sejam rejeitados, caberá a imediata exclusão das rubricas ora impugnadas que vem sendo pagas aos servidores, eis que a determinação oriunda da Justiça do Trabalho para a continuidade dos pagamentos teria sido exarada por autoridade incompetente, à luz do entendimento do Pretório Excelso. É dizer: caso os aludidos embargos declaratórios não sejam acolhidos, não é necessária a remessa dos autos à Justiça Comum Federal para a análise da absorção dos índices concedidos pela sentença trabalhista.
5.8. Destarte, é de se propor a mantença da ilegalidade da aposentadoria dos recorrentes. No entanto, conforme exposto pelo Procurador Federal Francisco César Calixto Lima, "não se revela possível a supressão do pagamento das parcelas de planos econômicos em favor de Maria Arlene Nunes Sampaio e José Virgínio da Silva, eis que ainda amparados por decisão judicial". 
5.9. Nessa ordem de ideias, cabe dar provimento parcial aos presentes recursos, no sentido de se excluir o subitem 1.7.1 do acórdão recorrido, sem prejuízo de, nos termos da Questão de Ordem aprovada na Sessão Plenária de 8/6/2011 (Ata 22/2011) , encaminhar ao Departamento de Assuntos Extrajudiciais da Advocacia-Geral de União (AGU) e à Conjur/TCU as informações necessárias ao acompanhamento da RCL 24.862 em trâmite no Supremo Tribunal Federal. Observando-se que, caso os Embargos Declaratórios opostos, em 19/9/2018, pelo Sindicato dos Trabalhadores do Serviço Público Federal do Estado de Alagoas, sejam rejeitados, caberá a imediata exclusão das rubricas ora impugnadas que vem sendo pagas aos servidores, eis que a determinação oriunda da Justiça do Trabalho para a continuidade dos pagamentos teria sido exarada por autoridade incompetente, à luz do entendimento do Pretório Excelso.
CONCLUSÃO
6.	Diante do exposto, conclui-se que, além de não se falar em transposição automática e acrítica de pretensos direitos havidos na atividade para a inatividade, os efeitos da decisão transitada em julgado na Justiça do Trabalho nos autos da Reclamação Trabalhista nº 0158800-85.1991.5.19.0003 ficam limitados ao início da vigência da Lei 8.112/1990. No entanto, cabe dar provimento parcial ao presente recurso, no sentido de se excluir o subitem 1.7.1 do acórdão recorrido.
6.1. Por conseguinte, é de se propor o provimento parcial dos presentes recursos.
PROPOSTA DE ENCAMINHAMENTO
7.	Ex positis, com base no art. 48 da Lei n. 8.443/92, submete-se o presente processo à consideração superior, propondo a adoção das seguintes medidas:
	a) conhecer dos pedidos de reexame, para, no mérito, dar-lhes provimento parcial, no sentido de se excluir o subitem 1.7.1 do acórdão recorrido;
	b) encaminhar ao Departamento de Assuntos Extrajudiciais da Advocacia-Geral de União (AGU) e à Conjur/TCU as informações necessárias ao acompanhamento da RCL 24.862 em trâmite no Supremo Tribunal Federal. Observando-se que, caso os Embargos Declaratórios opostos, em 19/9/2018, pelo Sindicato dos Trabalhadores do Serviço Público Federal do Estado de Alagoas, sejam rejeitados, caberá a imediata exclusão das rubricas ora impugnadas que vem sendo pagas aos servidores, eis que a determinação oriunda da Justiça do Trabalho para a continuidade dos pagamentos teria sido exarada por autoridade incompetente, à luz do entendimento do Pretório Excelso;
	c) cientificar os recorrentes e os demais interessados do acórdão que vier a ser prolatado, acompanhado do relatório e voto que o fundamentarem."
É o relatório.

não há

Procurador Júlio Marcelo de Oliveira.

PEDIDOS DE REEXAME. APOSENTADORIAS. FUNASA. PARCELA RELATIVA A PLANOS ECONÔMICOS. ATOS DE APOSENTADORIA CONSIDERADOS ILEGAIS. ALEGAÇAO DE EXISTÊNCIA DE DECISÃO JUDICIAL EM SEDE DE RECLAMAÇÃO TRABALHISTA QUE VEDA A SUPRESSÃO DAS PARCELAS DOS PROVENTOS DOS INTERESSADOS. SUPERVENIÊNCIA DE DECISÃO DO STF EM SEDE DE RECLAMAÇÃO CONSTITUCIONAL QUE DECLARA A INCOMPETÊNCIA DA JUSTIÇA DO TRABALHO PARA JULGAR PEDIDOS INCIDENTAIS À RECLAMAÇÃO TRABALHISTA. NÃO PROVIMENTO DOS PEDIDOS DE REEXAME.

APOSENTADORIA (APOS)

Secretaria de Recursos (SERUR); Secretaria de Fiscalização de Pessoal (SEFIP).

Trata-se de pedidos de reexame interpostos por José Virgínio da Silva e por Maria Arlene Nunes Sampaio, ex-servidores da Superintendência da Funasa no Estado de Alagoas, em face do Acórdão 7316/2016-TCU-Primeira Câmara (peça 8) , que julgou ilegais suas aposentadorias em razão da inclusão de parcela judicial irregular, concedida a título de plano econômico, na base de cálculo dos proventos, e determinou à Funasa que cessasse os pagamentos decorrentes desses atos de aposentadoria.
De início, conheço dos recursos por preencherem os requisitos atinentes à espécie. 
No mérito, a Secretaria de Recursos e o MP/TCU propõem dar provimento parcial aos recursos para, unicamente, excluir o subitem 1.7.1 da decisão recorrida, o qual determina que cessem os pagamentos decorrentes dos atos considerados ilegais. Além disso, propõem encaminhar à Advocacia Geral da União (AGU) e à Conjur/TCU as informações necessárias ao acompanhamento da Reclamação Constitucional 24.862/AL, em trâmite no Supremo Tribunal Federal.
Em seus recursos (peças 10 e 12) , os aposentados alegaram a existência de decisão judicial, proferida em 7/8/2012, na Reclamação Trabalhista 0158800.85.1991.5.19.0003, determinando à Funasa que se abstivesse de suprimir as parcelas em questão. 
Realizada diligência junto à Procuradoria Federal junto à Funasa, a unidade técnica reproduz excerto da manifestação do órgão jurídico do qual se extraem as seguintes informações. 
Depois do trânsito em julgado da aludida reclamação trabalhista, com decisão favorável ao pagamento das parcelas de plano econômico, a Funasa tentou suprimir, da folha de pagamento, essas parcelas, por entender que haviam sido absorvidas por reestruturações posteriores das carreiras.
Entretanto decisão judicial posterior da Justiça Trabalhista determinou que a autarquia se abstivesse de cancelar, suprimir ou deduzir os reajustes concedidos por decisão judicial transitada em julgado.
Não tendo sucesso nos recursos interpostos no TRT19 e no TST, a entidade ajuizou, no Supremo Tribunal Federal, a Reclamação Constitucional 24.862/AL, por entender que essa decisão proferida na aludida reclamação trabalhista afrontou o decidido na ADI 3.395/DF. 
Em 11/9/2017, a reclamação constitucional foi julgada procedente para "declarar a incompetência da Justiça do Trabalho para processar e julgar os pedidos incidentes à Reclamação Trabalhista nº 0158800.85.1991.5.19.0003 fundados na atuação do Poder Público para adequar o cálculo de vantagem originada no período celetista à superveniente edição do regime estatutário e às sucessivas leis de reestruturação de carreira e reajuste remuneratório, devendo a questão ser remetida à Justiça Comum Federal".
Por ocasião da resposta à diligência, a Procuradoria da Funasa ressaltou que, como havia novos embargos de declaração pendentes de julgamento, não teria ocorrido ainda o trânsito em julgado da Rcl 24.862/AL e, portanto, não seria possível suprimir o pagamento das parcelas em questão dos proventos de Maria Arlene Nunes Sampaio e de José Virgínio da Silva.
Nesse contexto, a unidade técnica entendeu que, enquanto não apreciados referidos embargos, não haveria como excluir as rubricas ora discutidas dos proventos dos interessados. Dessa forma, propôs o provimento parcial dos recursos para excluir o item do acórdão recorrido que determinava a suspensão dos pagamentos decorrentes dos atos de aposentadoria ilegais, sem prejuízo de encaminhar à AGU e à Conjur/TCU as informações necessárias ao acompanhamento da Rcl 24.862/AL. Caso os embargos fossem rejeitados, deveria haver a imediata exclusão das rubricas impugnadas.
Ocorre que pesquisa realizada no sitio do STF na internet revela que esses embargos de declaração foram rejeitados, em 1/3/2019, após a instrução da unidade técnica, e que a Rcl 24862/AL transitou em julgado em 29/4/2019. 
Assim, tendo em vista que foi declarada, pelo STF, a incompetência da Justiça do Trabalho para processar e julgar os pedidos incidentes relativos à reclamação trabalhista 0158800.85.1991.5.19.0003, não há óbices, atualmente, para que a Funasa refaça os cálculos relativos à absorção das parcelas em razão das novas estruturas remuneratórias.
Dessa forma, nego provimento aos pedidos de reexame de José Virgínio da Silva e de Maria Arlene Nunes Sampaio.
Ante o exposto, voto no sentido de que o Tribunal adote o acórdão que ora submeto à deliberação deste colegiado.
TCU, Sala das Sessões Ministro Luciano Brandão Alves de Souza, em 10 de setembro de 2019.
WALTON ALENCAR RODRIGUES 
Relator